臺灣基隆地方法院民事判決　　　　　　　 94年度簡上字第7號
上　訴　人　甲○○
訴訟代理人　黃鈺華律師
被上訴人　　乙○○
　　　　　　丁○○
兼右一人
訴訟代理人　丙○○○
當事人間請求遷讓房屋事件，上訴人對於93年12月15日本院基隆
簡易庭93年度基簡字第374 號第一審判決提起上訴，本院第二審
合議庭於94年4月18日言詞辯論終結，判決如下：
    主  文
上訴駁回。
第二審訴訟費用由上訴人負擔。
    事實及理由
一、上訴人主張：緣訴外人邱乾隆於民國88年7月24日，將其所
    有未辦理第一次所有權登記之基隆市○○○路116號1、2 層
    房屋乙幢（下稱系爭房屋），以買賣方式讓予上訴人，雙方
    並已辦理稅籍變更登記完畢。嗣上訴人因姑念邱乾隆無其他
    可資棲身之場所，上訴人復為邱乾隆之弟媳，遂將系爭房屋
    交付與訴外人邱乾隆居住使用。詎料邱乾隆卻於91年8月將
    系爭房屋之鑰匙交付被上訴人，被上訴人並於92年8月將戶
    頂樓加蓋3樓使用，原告雖屢次催請被上訴人搬遷，均置之
    不理，上訴人自得依民法第962條中段及前段、民法第767條
    中段及前段或類推適用前述條文，及民法第179條、第184條
    第1項前段及第2項之規定，請求判決如聲明：（一）原判決
    廢棄。（二）被上訴人丙○○○應將坐落於門牌號碼基隆市
    ○○○路116號建物上之第3層如附圖所示加蓋部分拆除，被
    上訴人乙○○、陳顥華、丙○○○並應將上開房屋其餘部分
    遷讓返還上訴人。
二、被上訴人則以：緣訴外人邱乾隆及其妻楊春蕙前於88年12月
    29日，向被上訴人借款新臺幣（下同）1,000,000元；雙方
    言明還款日期為89年12月29日，惟屆期並未獲還款，嗣被上
    訴人與邱乾隆約定，由邱乾隆將將系爭房屋讓予被上訴人以
    抵償其積欠被上訴人之債務，另被上訴人應再給付邱乾隆
    1,000,000元。被上訴人遂於91年7月12日，先給付訴外人邱
    乾隆200,000元，並俟訴外人邱乾隆簽立「奉獻書」以代系
    爭房屋之產權讓渡書與被告後，再給付訴外人邱乾隆尾款
    800,000元。買賣價金給付既訖，訴外人邱乾隆遂於91年8月
    中旬，將系爭房屋之鑰匙移交予被上訴人，並將系爭房屋交
    付被上訴人占有使用，並由被上訴人丙○○○出資加蓋3樓
    頂樓。而上訴人稱與邱乾隆於88年訂立買賣契約後，渠等並
    未就系爭房屋所坐落之系爭基地同時辦理租賃換約手續，令
    被上訴人合理懷疑係上訴人與邱乾隆係基於通謀虛偽之意思
    表示而締結前揭買賣契約以達成詐欺之目的等語，資為抗辯
    ，並為聲明：駁回上訴。
三、經查系爭房屋，為訴外人邱乾隆之父親出資建造，未經辦理
    第一次所有權登記，嗣邱乾隆父親死亡，由邱乾隆繼承取得
    系爭房屋之所有權，為兩造所不爭執。上訴人主張邱乾隆將
    系爭房屋出賣予上訴人，嗣上訴人又將系爭房屋借邱乾隆使
    用，邱乾隆因使用借貸關係而占有，故邱乾隆之占有為直接
    占有、他主占有，而被上訴人之占有為間接占有、自主占有
    。是本件首應斟酌者為邱乾隆既將系爭房屋出賣予被上訴人
    ，且為交付，上訴人得否對被上訴人主張物上請求權？
    （一）民法第767條規定：「所有人對於無權占有或侵奪其
          所有物者，得請求返還之。對於妨害所有權者，得請
          求除去之。有妨害其所有權之虞者，得請求防止之。
          」權利必以請求之主體須為所有人或依法得行使所有
          權之人為要件。惟系爭房屋既未辦理建物所有權之第
          一次登記，並將所有權移轉登記於上訴人，則上訴人
          尚未取得所有權甚明。蓋不動產物權依法律行為而取
          得者，非經登記不生效力，民法第758條定有明文。
          此項規定，並不因不動產為違章建築而有例外（參照
          最高法院62年台上字第2414號判例）。是上訴人主張
          依民法第767條中段請求被上訴人拆除系爭房屋3樓加
          蓋部分，並依同條文前段請求被上訴人遷還系爭房屋
          1、2樓部分，於法不合。另按違章建築之讓與，雖因
          不能移轉登記而不能為不動產所有權之讓與，但受讓
          人與讓與人間如無相反之約定，應認為讓與人已將該
          違章建築之事實上處分權讓與受讓人。準此，受讓人
          經讓與取得違章建築之「事實上處分權」（參照最高
          法院67年度第2次民事庭決議（一）之要旨）。上訴
          人雖主張事實上處分權之內涵實與所有權無異，其既
          已依法取得系爭房屋事實上處分權，自係依法對系爭
          房屋得行使所有權之人，惟按登記為不動產唯一之法
          定公示方法，無法為登記之違章建築即衍生出產權歸
          屬陷於不能公示的狀態，與物權法定原則下，依法律
          規定方式公示的不動產物權仍有所區別，亦不得類推
          適用民法第767條主張所有權之物上請求權。
    （二）再按占有被侵奪者，依民法第962條上段規定，其占
          有人固得請求返還其占有物，但所謂占有人，必就其
          占有物有事實上之管領力，否則，即使對於占有物有
          合法之權源，亦不能本於占有請求返還（參照最高法
          院64年台上字第2026號判例），又按占有人，其占有
          被侵奪者，得請求返還其占有物，此即所謂占有人之
          占有物返還請求權。是占有人必其占有物被侵奪，始
          得行使占有物返還請求權（參照最高法院77年度台上
          字第1299號判決）。違章建築之受讓人對於違章建築
          之事實上處分權，應與該物之實際占有管領狀態不可
          分，出賣人為履行買賣契約而交付違章建築之占有予
          買受人，由買受人取得就違章建築之事實支配管領權
          能者，該違章建築之買受人始可謂具有對該違章建築
          之適法之事實上處分權。惟間接占有人對於系爭違章
          建築並無事實上的支配管領權能，間接占有僅是一種
          觀念化的占有，是民法第962條之適用，應以直接占
          有人有被侵奪或妨害為要件。是本件上訴人雖與邱乾
          隆就系爭房屋成立買賣契約，而取得事實上處分權，
          惟經其借予邱乾隆時，即為間接占有人，被上訴人占
          有系爭房屋是否侵奪上訴人之間接占有，當以直接占
          有人即邱乾隆是否遭侵奪而定之。查被上訴人主張與
          邱乾隆間成立買賣契約，為上訴人所不否認，則被上
          訴人基於善意並以對價之方式為買賣，並經邱乾隆交
          付，而就系爭房屋為支配管領，應無違反邱乾隆之意
          思，以積極不法行為將系爭房屋全部移入自己之管領
          下。準此，上訴人應無從依民法第962條主張占有之
          物上請求權。
四、另上訴人主張被上訴人未盡調查房屋產權資料之義務，乃屬
    有過失侵害上訴人事實上處分權，又被上訴人發現系爭房屋
    事實上處分權人乃上訴人後，仍繼續占有使用系爭房屋，係
    故意侵害上訴人權利，且被上訴人對上訴人而言，並無占有
    系爭房屋權限，其占有系爭房屋即屬無法律上之原因，致生
    損害於上訴人，應成立不當得利等語。惟查稅籍登記非等同
    於所有權登記，自難謂被上訴人未查明系爭房屋稅籍資料已
    變更登記為上訴人而買受系爭房屋，即有過失，又本件被上
    訴人既係基於直接占有人即訴外人邱乾隆之交付，而取得系
    爭房屋之直接占有，則被上訴人之占有系爭房屋即非無權占
    有，自無不法，亦非無法律上之原因，則上訴人前揭主張，
    即非正當。
五、綜上所述，本件上訴人主張為不足採，被上訴人抗辯其為有
    權占有尚屬可信。是則上訴人執此主張被上訴人丙○○○應
    將坐落於門牌號碼基隆市○○○路116號建物上之第3層如附
    圖所示加蓋部分拆除，被上訴人乙○○、陳顥華、丙○○○
    並應將上開房屋其餘部分遷讓返還上訴人等情，為無理由，
    不應准許。原審為上訴人敗訴之判決，及駁回其假執行之聲
    請，並無不合。上訴意旨指摘原判決不當，求予廢棄改判，
    為無理由，應予駁回。
六、兩造其餘攻擊或防禦方法，與本件判決結果不生影響，不予
    一一論述，附此敘明。
七、據上論結，本件上訴為無理由，依民事訴訟法第436條之1第
    3 項、第449條第1項、第78條，判決如主文。
中　　華　　民　　國　　94　　年　　5 　　月　　 2　　日
                  民事庭審判長法  官  李木貴
                              法  官  林玉珮
                              法  官  林李達
以上正本係照原本作成。
本件判決不得上訴。
中　　華　　民　　國　　94　　年　　5 　　月　　3 　　日
                              書記官  黃錫煒
